臺灣高等法院民事判決　　　　　　　　 93年度家上字第170號
上　訴　人　乙○○
訴訟代理人　蔡惠琇律師
被上訴人　　甲○○
訴訟代理人　尤美女律師
　　　　　　余惠如律師
上列當事人間請求離婚事件，上訴人對於中華民國93年4月30日
臺灣士林地方法院93年度婚字第124號第一審判決提起上訴，經
本院於94年5月17日言詞辯論終結，判決如下：
    主  文
上訴及追加之訴均駁回。
第二審訴訟費用由上訴人負擔。
    事實及理由
一、本件上訴人聲明求為判決：（一）原判決廢棄。（二）准上
    訴人與被上訴人離婚。（三）兩造所生未成年長子李冠輝（
    民國76年11月11日出生，身分證統一編號：Ｚ000000000）權
    利義務之行使或負擔由上訴人任之。
    被上訴人聲明求為判決：如主文所示。
二、上訴人起訴主張：兩造為夫妻，自民國（下同）76年間兩造
    之長子李冠輝出生後，伊偶而對被上訴人要求行房，被上訴
    人均藉故拒絕。近年來，被上訴人僅照顧長子李冠輝之餐飲
    ，對伊則形同陌路，置伊之日常家居生活於不顧。被上訴人
    並自91年間起多次藉故向伊索求借貸金錢而不還，且自同年
    6月間起竟將向伊所收取之每月家庭生活費用新台幣（下同
    ）5萬元移作他用，而停止支付一切家庭費用，更自92年起
    多次偷竊伊皮夾內之現金。被上訴人復拒絕對於同住之伊母
    李郭爾敏提供三餐及照顧其日常生活起居，並對其施以言語
    蔑視、惡言侮辱，可認被上訴人對伊及伊之直系尊親屬施以
    不堪同居之虐待，兩造間之婚姻亦具有難以維持之重大事由
    等情，爰依民法第1052條第1項第3款、第4款及同條第2項之
    規定，求為准伊與被上訴人離婚及酌定兩造所生未成年長子
    李冠輝權利義務之行使或負擔由伊任之之判決（上訴人在原
    審原僅請求准伊與被上訴人離婚，經原審判決伊敗訴；提起
    上訴後，追加請求酌定兩造所生未成年長子李冠輝權利義務
    之行使或負擔由伊任之）。
    被上訴人則以：伊從未拒絕與上訴人同房而居或拒絕與上訴
    人行房，係上訴人藉故須工作而不在家吃晚餐，近幾年週末
    ，上訴人亦藉口打高爾夫球而整日不在家中，上訴人所稱伊
    未為其準備三餐云云，與事實不符。又兩造在91年10月前，
    上訴人僅給予伊每月1萬6千元作為家庭生活費，迄至伊與上
    訴人溝通後，上訴人始同意自92年10月7日起按月匯款5萬元
    至伊之帳戶。伊並無上訴人所指稱偷竊上訴人皮夾內之現金
    及索求借貸現金而不還之情事。又伊對上訴人之母李郭爾敏
    已盡為人媳婦之孝道，並無任何虐待之行為，實則係因上訴
    人有外遇，不願維持兩造間之婚姻關係等語，資為抗辯。
三、經查上訴人主張兩造為夫妻，育有未成年長子李冠輝之事實
    ，業據其提出戶籍謄本為證（見原審卷10、11頁），且為被
    上訴人所不爭執，固堪信為真實。
四、惟上訴人請求准伊與被上訴人離婚及酌定兩造所生未成年長
    子李冠輝權利義務之行使或負擔由伊任之，是否有據，詳如
    下述：
（一）關於上訴人主張伊受有被上訴人不堪同居之虐待部分：
      按上訴人雖主張被上訴人拒絕與伊同房而眠及行房，對伊
      形同陌路，置伊之日常生活飲食於不顧，拒絕支付家庭生
      活費用，更自92年間起多次偷竊伊皮夾內之現金，並多次
      向伊借貸金錢不還云云。惟查證人即兩造所生長子李冠輝
      到場證稱：大約從伊念國中時開始，伊均與伊父親同睡一
      房。…兩造在家相處情形不太好，被上訴人常為生活中之
      家事分擔找上訴人商量，但上訴人都不太理會她。…伊有
      親眼見到兩造吵架。…大多是為了家事分擔而吵架。…被
      上訴人曾向伊說因上訴人有外遇，所以上訴人不太理被上
      訴人。…伊有在上訴人之電腦看到上訴人和其他女子間通
      信之電子檔案。…大意是類似外遇男女之間之書信往來內
      容。…上訴人經常晚歸，回家後經常在家中客廳觀看電視
      之後就睡著。…被上訴人拒絕上訴人進入房間是最近訴訟
      以後才如此。…家中生活費兩造都有負擔，伊上國中前被
      上訴人負擔較多，上國中以後上訴人負擔較多等語（見原
      審卷71-79頁）。依兩造之長子李冠輝所為之上開證詞，
      雖可認兩造確實長年分房而眠，惟李冠輝亦證稱上訴人經
      常晚歸後，在家中客廳觀看電視後即睡著，尚難證明被上
      訴人有拒絕與上訴人同房而眠及行房之事實。又上訴人主
      張被上訴人曾多次偷竊伊現金及向伊借錢而不還一節，為
      被上訴人所否認，雖上訴人之母李郭爾敏到場證稱上訴人
      曾向伊提及金錢遭被上訴人所竊，而託其保管金錢（見原
      審卷50頁），惟兩造之長子李冠輝亦證稱事後並未查出係
      何人所竊（見原審卷79頁），足見上訴人指稱被上訴人偷
      竊其金錢之事，證人李郭爾敏僅係聽聞上訴人片面轉述，
      且並無證據足資證明係被上訴人所為；此外，上訴人復不
      能舉證以實其說，其指稱被上訴人多次偷竊其金錢及借錢
      不還云云，殊不足取。另上訴人經常晚歸，被上訴人曾為
      家事欲找上訴人商量，上訴人卻對被上訴人不予理睬等情
      ，已據兩造之長子李冠輝證述如上，上訴人指稱被上訴人
      置伊日常生活飲食於不顧云云，亦不足取。再證人李冠輝
      已到場證述兩造均有負擔家庭生活費用，上訴人主張被上
      訴人拒不負擔家庭生活費用云云，亦不足取。又依民法第
      1003條之1第1項規定：家庭生活費用，除法律或契約另有
      約定外，由夫妻各依其經濟能力、家事勞動或其他情事分
      擔之。經查被上訴人每月收入約5萬元，上訴人則約14 萬
      元，為兩造所不爭執（見原審卷7、35頁），而被上訴人
      在工作之外，亦有做家事（見原審卷77頁，兩造之長子李
      冠輝所為之證詞），觀諸上訴人之收入顯較被上訴人為多
      ，且其並未分擔家事勞務，縱被上訴人分擔家庭生活費用
      之比例較諸上訴人為低，亦難認有何不合。依上所述，尚
      難認被上訴人有對上訴人施以身體上或精神上難以忍受之
      痛苦，上訴人主張伊受有被上訴人不堪同居之虐待，應屬
      無據。
（二）關於上訴人主張被上訴人對伊母李郭爾敏施以不堪同居之
      虐待部分：
      經查被上訴人否認有對上訴人之母李郭爾敏施以不堪同居
      之虐待。而證人即上訴人之母李郭爾敏到場亦僅證稱：伊
      和兩造同住大約5、6年，…從伊跌倒不良於行以後，一開
      始被上訴人會買飯包給伊吃，後來請了半天看護，餐點就
      由看護幫忙做。…被上訴人跟上訴人不和，被上訴人並沒
      有罵伊，也沒有跟伊吵，只是跟伊冷戰，不跟伊講話。…
      被上訴人沒有對伊口出惡言，都很理性。…（被上訴人對
      伊冷淡）是被上訴人看上訴人不順眼，心情不好，所以不
      講話（見原審卷46-48頁）。又上訴人之母李郭爾敏曾因
      腿部受傷住院開刀，住院期間，兩造所生長子李冠輝曾多
      次陪同被上訴人赴醫院探視李郭爾敏，亦經李冠輝證述明
      確（見原審卷73頁），顯無如上訴人所稱被上訴人拒絕提
      供三餐或怠於照顧伊母李郭爾敏之事。再按婆媳之間，偶
      因家庭細故有所爭執，尚不能遽為離婚原因（參照最高法
      院19年上字第2426號判例）。上訴人之母李郭爾敏與被上
      訴人同住，日常生活中之爭執在所難免，惟李郭爾敏既已
      證述被上訴人並未對伊口出惡言，顯難認被上訴人有對其
      施以精神上之虐待，致其精神上感受相當之痛苦，從而上
      訴人主張被上訴人有對伊母李郭爾敏為不堪同居之虐待，
      亦屬無據。
（三）關於上訴人主張兩造間有難以維持婚姻之重大事由部分：
      按依民法第1052條第2項之規定，夫妻有同條第1項以外之
      重大事由，難以維持婚姻者，夫妻之一方固得請求離婚；
      但其事由應由夫妻之一方負責者，僅他方得請求離婚。經
      查依前所述，兩造間固有感情不合之情形，惟上訴人有外
      遇，已經兩造之長子李冠輝證述明確，有如前述；且李冠
      輝在財團法人台灣兒童暨家庭扶助基金會台北市南區分事
      務所之社工人員前往訪視時，亦表示上訴人之外遇行為乃
      家變之主因，有該訪視調查報告書可憑（見本院卷85頁）
      。另上訴人雖舉證人即伊之胞兄李維常到場證稱兩造有10
      年以上未同房，既未同房亦應未行房云云（見本院卷58、
      59頁）；惟上訴人主張兩造長期未行房，為被上訴人所否
      認，雖兩造有不同房之情形，惟未同房之原因，已據被上
      訴人陳述係因兩造之長子李冠輝在年幼時，習慣與伊同睡
      ，為上訴人所不爭執；又其後上訴人有外遇致兩造感情不
      睦，且經常晚歸後，在家中客廳觀看電視後即睡著，經兩
      造之子長李冠輝證述在卷，亦已如前述；兩造有不同房之
      情形，並非可完全歸責於被上訴人。至上訴人主張兩造長
      期未行房，並無法證明，上訴人該部分主張，應不足取。
      依上所述，兩造間之婚姻縱生破綻，上訴人應負較重之責
      任，其請求與被上訴人離婚，應屬無據（參照最高法院90
      年度台上字第2215號判決）。
（四）關於上訴人請求兩造所生長子李冠輝權利義務之行使或負
      擔由伊任之部分：
      經查上訴人請求與被上訴人離婚，既無理由，已如前述，
      則上訴人請求酌定兩造所生未成年長子李冠輝權利義務之
      行使或負擔由伊任之，亦屬無據。
五、綜上所述，上訴人請求准伊與被上訴人離婚及在本院追加兩
    造所生未成年長子李冠輝權利義務之行使或負擔由伊任之，
    均為無理由，不應准許。從而原審所為上訴人敗訴之判決（
    追加之訴部分除外），並無不合。上訴論旨指摘原判決不當
    ，求予廢棄改判，為無理由。
六、至兩造其餘之攻擊或防禦方法及未經援用之證據，經本院斟
    酌後，認為均不足以影響本判決之結果，自無逐一詳予論駁
    之必要。併此敘明。
七、據上論結，本件上訴及追加之訴均為無理由，依民事訴訟法
    第449條第1項、第78條，判決如主文。
中　　華　　民　　國　　94　　年　　5 　　月　　31　　日
                  民事第六庭審判長法　官　林鄉誠
                                  法　官　楊豐卿
                                  法　官　鄭威莉
正本係照原本作成。
如不服本判決，應於收受送達後20日內向本院提出上訴書狀，其
未表明上訴理由者，應於提出上訴後20日內向本院補提理由書狀
（均須按他造當事人之人數附繕本）上訴時應提出委任律師或具
有律師資格之人之委任狀；委任有律師資格者，另應附具律師資
格證書及釋明委任人與受任人有民事訴訟法第466條之一第一項
但書或第二項（詳附註）所定關係之釋明文書影本。
中　　華　　民　　國　　94　　年　　6 　　月　　1 　　日
                                  書記官　吳瑞英
附註：
民事訴訟法第四百六十六條之一（第一項、第二項）：對於第二
審判決上訴，上訴人應委任律師為訴訟代理人。但上訴人或其他
法定代理人具有律師資格者，不在此限。
上訴人之配偶、三親等內之血親、二親等內之姻親，或上訴人為
法人、中央或地方機關時，其所屬專任人員具有律師資格並經法
院認為適當者，亦得為第三審訴訟代理人。